最高法院刑事判決　　　　　　　九十四年度台上字第一五八號
　　上　訴　人　台灣高等法院檢察署檢察官
　　被　　　告　甲○○
上列上訴人因被告偽造文書等罪案件，不服台灣高等法院中華民
國九十三年十一月十七日第二審更審判決（九十二年度上更(一)字
第三八六號，起訴案號：台灣基隆地方法院檢察署八十七年度偵
字第一二一八號），提起上訴，本院判決如下：
    主  文
上訴駁回。
    理  由
按刑事訴訟法第三百七十七條規定，上訴於第三審法院，非以判
決違背法令為理由，不得為之。是提起第三審上訴，應以原判決
違背法令為理由，係屬法定要件。如果上訴理由狀並未依據卷內
訴訟資料，具體指摘原判決不適用何種法則或如何適用不當，或
所指摘原判決違法情事，顯與法律規定得為第三審上訴理由之違
法情形，不相適合時，均應認其上訴為違背法律上之程式，予以
駁回。本件原判決以公訴意旨略以：被告甲○○與宋政隆（經原
審判處罪刑確定）均為台北縣瑞芳鎮中央貨櫃集散站（全名中央
貨櫃倉儲股份有限公司，以下簡稱中央貨櫃場）管制室之管制員
。民國八十六年十二月一日中午，宋政隆、被告共同意圖為自己
不法所有，欲竊取櫃號ＫＫＬＵ0000000號冷凍櫃內之烏
魚子、烏魚腱計七百七十五箱。由宋政隆利誘貨櫃司機林漢彬稱
：「這只貨櫃的貨主要將這批貨下至彰化，然後還要重新裝貨，
你將貨櫃拖至彰化鹿港交流道等他，到時他會付給你好處」。林
漢彬惑於利誘允諾承載，彼亦基於行竊之犯意，於同日十三時承
載該只貨櫃後，即駛往彰化鹿港交流道等候。宋政隆為接應該只
貨櫃卸載事宜，竟私自翹班，由同一犯意聯絡之被告，自同日十
四時起暫代管制室內操作電腦、文書建檔事務。被告為匿飾宋政
隆之行為，繼續使用宋政隆之密碼，並援蓋宋政隆之職章於貨櫃
出站准單上管制員簽章欄內，迄同日十五時三十分起，再由晚班
驗櫃員李國棟接手管制室操作電腦列印出站准單事宜。林漢彬依
言於同日十六時三十分駛抵鹿港交流道等候，由宋政隆同夥引導
林漢彬之拖車，於同日十八時三十分拖車抵黃九陣所經營之丸田
冷凍倉儲公司。旋即由在場人剪開海關鋼纜封條以開啟貨櫃，卸
下烏魚子、烏魚腱棧板計烏魚子四百九十箱、烏魚腱二十五箱。
迄同日二十時止，由宋政隆以偽造之海關鋼纜封條加封行使之，
足生損害於新和興公司及海關檢查貨櫃之正確性，復當場交付林
漢彬新台幣二十萬元現金，再由司機林漢彬以拖車在同日二十二
時拖抵高雄市○○區○○路二號亞太貨櫃場存放，嗣經警循線查
獲等情。因認被告所為涉犯刑法第二百十六條、第二百十二條（
第二百十一條）之罪嫌。經審理結果，以證人李國棟雖於八十七
年一月六日十三時許警詢中證稱：渠於八十六年十二月一日當天
下午四點多到公司上班，下午五點多才正式接班，當日下午四點
三十分左右，是被告在辦理管制室電腦作業等語，但李國棟於同
日十五時許第二次警詢中已改稱：當日渠係於十五時三十分到公
司上班，因當天渠去朋友家泡茶，大約十五時許離開，怕返家後
時間來不及，第一次筆錄是以正常上班時間推斷，但經仔細回想
才確定當日上班時間等情。經第一審傳喚後，具結證稱：八十六
年十二月一日下午四時左右渠在管制室有看到宋政隆，渠拿會錢
給他，之後他叫渠幫他看一下，他去收會錢，當天宋政隆是白天
班，渠是晚班，警詢筆錄時因已事隔一個多月，渠日期記不清楚
，後渠與鄭德慶談後，因鄭德慶說他十二月一日在住院，渠才想
到日期記憶錯誤等語明確。依卷內資料，證人李國棟與被告及宋
政隆二人僅有同事之誼，且供述如此情節，反使人質疑是否係其
掩護宋政隆不假外出，故若非實情，李國棟當無甘冒招攬涉嫌人
之風險並偽證刑責而虛偽陳述之必要，故其於第一審所述顯較可
採。又宋政隆於第一審供稱：當日下午四時十分左右李國棟來接
班，其就先離開管制室等語，及於原審以證人身分具結證稱：當
天下午三點半左右，接班人李國棟拿會錢給渠，渠即向李國棟說
要去收會錢，請李國棟幫忙交接，渠就將電腦退出來交給李國棟
。觀諸宋政隆前開供述，除與李國棟交接班之時間，先後陳述略
有差異外，就其餘情節與李國棟前開於第一審證述一致。再參諸
中央貨櫃場原應有六人上班，然因鄭德慶自八十六年十二月一日
至六日請病假，故八十六年十二月一日早班只有五人上班，八十
六年十二月一日當日是李國棟接宋政隆的班，其接班時間，依李
國棟當日打卡紀錄是十五時二十五分，亦據證人廖耿星於警詢中
供述無訛。另證人蕭敏諭於警詢中亦證稱：八十六年十二月一日
其擔任早班，原是擔任貨櫃進站驗櫃工作，但因鄭德慶請病假，
其經主管廖耿星指派到收櫃代替鄭德慶之工作等語。此外並有鄭
德慶八十六年十二月份考勤表（其上十二月一日至六日未有上下
班打卡紀錄）、李國棟八十六年十二月份考勤表各乙份附卷足佐
。再中央貨櫃場八十六年十二月一日貨櫃出站准單，於十六時零
六分即有李國棟簽章紀錄，亦有該紙貨櫃出站准單附卷足憑。顯
見證人李國棟於警詢所稱：於十六時左右至公司上班時，鄭德慶
在收櫃檯崗亭，當日下午四點三十分左右，是被告在辦理管制室
電腦作業云云，確與事實不符。至宋政隆於八十六年十二月一日
在中央貨櫃場操作電腦，列印貨櫃出站准單之最後時間係十五時
二十分，而至十六時零六分李國棟操作簽章前，並無任何管制員
簽章之出站准單等事實，有該日中央貨櫃場貨櫃出站准單資料在
卷可稽。然管制室日班時間係上午八時三十分至下午五時，夜班
於下午四時三十分接班至翌日上午八時三十分，夜班提早半小時
接班，係為業務交接，以免影響日班下班時間，亦由證人廖耿星
於第一審證述綦詳，則業務交接班時間達半小時之久，故宋政隆
與李國棟前開貨櫃出站准單紀錄，難謂有違常情。又同案被告林
漢彬於警詢、第一審所供與宋政隆於彰化鹿港交流道會合之時間
固有不同，然林漢彬就於彰化鹿港交流道與宋政隆會合後，宋政
隆即引導其拖車，於同日十八時三十分抵達位於彰化縣秀水鄉鶴
鳴村永豐巷七號之丸田冷凍倉儲公司，開始卸貨至晚間二十時許
，則經林漢彬於警詢供承在卷。此與宋政隆於原審具結證稱：渠
於到彰化鹿港交流道時已晚上六點等語相符。再由中央貨櫃場到
彰化鹿港交流道，如未塞車，車行約二小時餘，亦由林漢彬於原
審審理中陳述明確。是宋政隆如於十五時三十分始離開中央貨櫃
場，於十八時許到達彰化鹿港交流道，亦無悖於事實。綜上，證
人李國棟於第一審證稱其警詢所供係記憶錯誤所致，洵信而有徵
，其警詢筆錄自無從資為被告不利之證明。是由證人李國棟於第
一審之證詞以觀，已足認被告並無掩護宋政隆不假外出（溜班）
之情。被告於第一次警詢中固供承：八十六年十二月一日伊本來
在收櫃區驗櫃，可是有時候管制室無人操作電腦列印貨櫃出站准
單，伊會進去操作電腦列印出站准單，當天管制室操作電腦者係
宋政隆，因為宋政隆不在，所以伊進去幫忙等語，惟被告於第二
次警詢筆錄即改稱：八十六年十二月一日十四時許未代替宋政隆
的班等語，是其先後二次警詢筆錄所供已有互異。且被告於八十
六年十二月四日下午三時四十四分至四時三十三分確有進入管制
室以操作電腦列印出站准單，有該日貨櫃出站准單在卷可參，從
而被告所辯其第一次警詢筆錄所敘者應係十二月四日之事，尚非
全然無據。況八十六年十二月一日下午十四時零八分至十五時二
十分許之貨櫃出站准單，其管制員簽章欄處均係宋政隆之簽章，
亦為檢察官所是認，且中央貨櫃場管制員簽章欄之簽章均係管制
員個人親自簽章，因管制員個人均有密碼及帳號，他人無法使用
，迭據證人李國棟、廖耿星先後於警詢、第一審審理中證述一致
，而宋政隆亦始終否認有將其電腦帳號、密碼告知被告。足見宋
政隆所陳稱前開出站准單係其所自為，應可採信。綜上，被告於
八十七年一月十八日第一次警詢筆錄所述情形顯無其他客觀事實
足佐，故尚不能依該警詢筆錄即認被告有掩護宋政隆溜班之事實
。另依證人陳碧壽及林漢彬於偵審中之供述，與渠二人接洽意欲
竊取冷凍櫃內貨物者，僅宋政隆一人，並無被告。已無從依其二
人所言據以認定被告有參與本案竊取冷凍櫃內貨物之行為。況宋
政隆經原審依證人傳喚經具結證稱承認本件犯行，除詳述本案經
過外，並明確供述：被告並不知此事，其未將在中央貨櫃場之個
人電腦帳號、密碼告知被告或其他人，八十六年十二月一日貨櫃
出站准單均係其所操作列印，其上職章亦係其所蓋印，當天其有
請別人代為打卡下班，但並非被告，因事隔已久，其已忘記是何
人等情。更足證被告與宋政隆間既未有犯意聯絡，更遑論有何行
為分擔。至於第一審雖函請法務部調查局對被告及宋政隆施以測
謊鑑定，就被告不知道宋政隆有沒有找林漢彬配合竊取貨櫃內物
品，經測試呈情緒波動反應，應係說謊，固有該局鑑定通知書可
參。然測謊鑑定結果，如就否認犯罪有不實之情緒波動反應，雖
非不得供審判上之參酌，然不得採為有罪判決之唯一憑據。則本
案既無其他積極證據足證被告有起訴意旨所指犯行，自不得以前
開測謊鑑定報告而為被告有罪之唯一憑據。因認被告犯罪不能證
明，而撤銷第一審關於此部分之判決，改判諭知被告無罪，已詳
述其所憑之證據及其理由。從形式上觀察，並無何違法情形存在
。上訴意旨略以：第一審就被告送法務部調查局施以測謊鑑定之
結果，呈說謊反應。該測謊鑑驗通知書自有證據能力，原審既未
推翻該證據之證據能力，何以以「鋸箭法」方式予以割裂摒棄，
不採為被告不利之證據之一，又未說明其理由，採證自屬違法。
而證人宋政隆於原審及第一審所述明顯不同，足見其證詞毫無憑
信，原審卻採取其嗣後之證言，難謂無違證據法則。另依本件犯
罪，非單一偶發事件，須恃團體成員事前計畫，各階段須被告互
為配合，始克成功。被告與宋政隆為同事，互負協助代理之責，
有關行使偽造公文書部分，難謂非在被告共同謀議之範圍，如僅
由宋政隆一人即可達犯罪目的，實違常情，原判決未釐清說明，
遽為無罪判決，其採證認事均有悖經驗法則。被告代宋政隆操作
電腦、列印貨櫃出站准單，並代其打卡下班等行為，究為單純掩
護溜班，或為犯罪行為之分擔，原判決均未究明，亦屬理由不備
。原審亦未查明扣案之海關鋼纜封條是否為宋政隆所有，難認已
盡調查能事等語。惟查原判決已敘明檢察官所舉證據均不足以作
為被告犯罪之依據，自不能僅憑測謊鑑定結果，作為認定被告犯
罪之唯一證據，所為論斷與證據法則並無違誤。而原判決斟酌證
人李國棟於第一審之證言，廖耿星、蕭敏諭於警詢之供述，及鄭
德慶、李國棟之考勤表、貨櫃出站准單等證據資料，認與宋政隆
於原審之供述相符，而採為論斷之依據，乃事實審採證認事職權
之正常行使，自難漫指為違法。而原判決已詳述被告並未代宋政
隆操作電腦列印貨櫃出站准單，亦未代為打卡下班之理由，被告
既未參與本件犯罪，該偽造之海關鋼纜封條究竟為誰所有，自與
判決本旨無涉。上訴意旨，並非依據卷內訴訟資料，對原判決究
竟如何不適用法則或適用不當為具體之指摘，徒憑己見，就原判
決已說明事項，或屬原審採證認事職權之適法行使，任意指摘為
違法，且為單純事實之爭執，均不得據為第三審上訴之合法理由
。其就行使偽造公文書部分之上訴違背法律上之程式，應予駁回
。又刑事訴訟法第三百七十六條所列各罪之案件，經第二審判決
者，不得上訴於第三審法院，法有明文。本件被告另涉竊盜罪案
件，檢察官係依刑法第三百二十條第一項起訴，核屬刑事訴訟法
第三百七十六條第二款之案件，依上開說明，既經第二審判決，
自不得上訴於第三審法院，檢察官竟復提起上訴，顯為法所不許
，應併予駁回。
據上論結，應依刑事訴訟法第三百九十五條前段，判決如主文。
中　　華　　民　　國　九十四　年　　一　　月　 十三 　日
                      最高法院刑事第六庭
                          審判長法官  吳　雄　銘
                                法官  池　啟　明
                                法官  石　木　欽
                                法官  郭　毓　洲
                                法官  吳　三　龍
      本件正本證明與原本無異
                                      書  記  官
中　　華　　民　　國　九十四　年　　一　　月　 十七 　日
                                                      Ｌ
